臺灣臺北地方法院刑事判決　　　　　　　　 96年度訴字第9號
公　訴　人　臺灣臺北地方法院檢察署檢察官
被　　　告　甲○○
上列被告因違反商業會計法等案件，經檢察官提起公訴（95年度
偵緝字第2426號），被告於準備程序進行中就被訴事實為有罪之
陳述，經合議庭裁定改行簡式審判程序，判決如下：
    主  文
甲○○共同連續商業負責人，以明知為不實之事項，而填製會計
憑證，處有期徒刑肆月，如易科罰金，以銀元佰元即新臺幣玖
佰元折算壹日。
    事  實
一、甲○○於民國九十四年間，因經濟困窘，竟與真實姓名年籍
    不詳自稱「程德椿」之成年男子，共同基於填製不實會計憑
    證及幫助他人逃漏營業稅捐之概括犯意聯絡，先由甲○○於
    同年四月十三日向不知情之蕭俊宏承租臺北市中山區○○○
    路○段四七之一號一樓房屋，並提供其國民身分證，申請在
    上址設立順泰興業有限公司（下稱順泰公司），暨擔任該公
    司之名義負責人。嗣該公司於同年五月十日獲准設立，甲○
    ○並登記為名義負責人，即商業會計法之商業負責人，明知
    該公司於同年五、六月間，並無銷貨與附表所示各該公司之
    事實，竟由甲○○於同年五月二十六日領得順泰公司之空白
    統一發票後，旋交由「程德椿」於不詳時、地先後數次以順
    泰公司之名義，填製買受人、品名、數量及金額均不實之會
    計憑證統一發票（張數及金額詳如附表所示）後，分別交付
    如附表所示之各該公司，作為該等公司向順泰公司買受商品
    之進項憑證，再由該等公司持附表所示之統一發票向稅捐機
    關申報扣抵營業稅款，幫助各該公司逃漏如附表所示之營業
    稅捐。
二、案經財政部臺北市國稅局移送臺灣臺北地方法院檢察署檢察
    官偵查起訴。
    理  由
一、前揭事實，業據被告甲○○於本院審理時坦承不諱（見本院
    九十六年三月十二日準備程序筆錄及審判筆錄），並有財政
    部臺北市國稅局審查三科查緝案件稽查報告書、營業稅稅籍
    資料、專案申請調檔統一發票查核名冊及查核清單、臺北市
    政府營利事業統一發證設立登記申請書、領用統一發票購票
    證申請書、房屋租賃契約書及營業人銷售額與稅額申報書等
    件附卷可稽（見偵卷第二至八頁、第一０至一一頁、第二六
    頁、第二八至三一頁、第五一頁、第五四至六一頁）。本件
    事證明確，被告犯行洵堪認定，應予依法論科。
二、查被告行為後，刑法業於九十四年二月二日修正公布，九十
    五年七月一日起施行。按行為後法律有變更者，適用行為時
    之法律，但行為後之法律有利於行為人者，適用最有利於行
    為人之法律，刑法第二條第一項定有明文。茲本條係規範行
    為後法律變更所生新舊法律比較適用之準據法，本身尚無新
    舊法比較之問題，於新法施行後，應一律適用新法第二條第
    一項之規定，為「從舊從輕」之比較（最高法院九十五年五
    月二十三日九十五年度第八次刑事庭會議決議參照）：
  (一)被告行為後，商業會計法業於九十五年五月二十四日修正公
    布，其中第七十一條第一款關於商業負責人填製不實會計憑
    證之處罰規定，法定刑由「五年以下有期徒刑、拘役或科或
    併科新臺幣十五萬元以下罰金」，修正為「五年以下有期徒
    刑、拘役或科或併科新臺幣六十萬元以下罰金」，比較修正
    後商業會計法第七十一條第一款及修正前同款之規定，適用
    行為時即修正前舊法之規定，對被告較為有利，依刑法第二
    條第一項之規定，自應適用舊法論處。
  (二)再按本次刑法法律變更，新舊法比較時應就罪刑有關之共犯
    、未遂犯、想像競合犯、牽連犯、連續犯、結合犯，以及累
    犯加重、自首減輕暨其他法定加減原因（如身分加減）與加
    減例等一切情形，綜其全部罪刑之結果而為比較（最高法院
    九十五年五月二十三日九十五年度第八次刑事庭會議決議參
    照）：
  1.前揭修正前商業會計法第七十一條第一款及稅捐稽徵法第四
    十三條第一項之規定，於本次刑法修正時雖未併予修正，而
    無新、舊法比較之問題，惟其法定刑除有期徒刑及拘役外，
    尚有罰金刑，而關於罰金刑部分，刑法第三十三條第五款既
    已修正，自有修正前、後刑法第三十三條第五款比較適用之
    問題（臺灣高等法院暨所屬法院九十五年十二月十三日法律
    座談會刑事類提案第一號、第二號研討結果參照）。茲修正
    後之刑法第三十三條第五款已將罰金刑之最低額由銀元一元
    即新臺幣三元，提高為新臺幣一千元，比較新、舊法結果，
    自以被告行為時即修正前之刑法第三十三條第五款規定較有
    利於被告。
  2.刑法第三十ㄧ條第一項關於無身分或其他特定關係之共犯規
    定，雖由原條文：「因身分或其他特定關係成立之罪，其共
    同實施或教唆幫助者，雖無特定關係，仍以共犯論」，修正
    為：「因身分或其他特定關係成立之罪，其共同實行、教唆
    或幫助者，雖無特定關係，仍以正犯或共犯論。但得減輕其
    刑」，然所增訂之但書「得減輕其刑」，係指無商業負責人
    身分之人而言（例如本案之「程德椿」），被告既係順泰公
    司之名義負責人，自無前開但書之適用，故修正前刑法第三
    十一條第一項規定，對被告並無不利。
  3.刑法第五十六條連續犯之規定業經刪除，被告之數犯罪行為
    ，於新法施行後，應予分論併罰。此刪除雖非犯罪構成要件
    之變更，但顯已影響行為人刑罰之法律效果，自屬法律有變
    更，依刑法第二條第一項規定，比較新、舊法結果，仍應適
    用較有利於被告之行為時法律即舊法論以連續犯。
　4.刑法第五十五條關於牽連犯之規定業經刪除，則被告所犯各
    罪，應予分論併罰。比較新、舊法結果，適用被告行為時之
    法律即修正前刑法第五十五條牽連犯之規定，較有利於被告
    。
  5.綜上法律修正前、後之比較，揆諸前揭最高法院決議及刑法
    第二條第一項所定之「從舊從輕」原則，適用被告行為時即
    修正前之法律，對被告較為有利，自應適用修正前刑法及罰
    金罰鍰提高標準條例等相關規定。
三、按營業稅法第三十二條規定，統一發票為營業人銷售貨物或
    勞務予買受人之會計憑證，被告係順泰公司負責人，為商業
    會計法所稱之商業負責人，明知該公司並無銷貨與附表所示
    各該公司之事實，仍由「程德椿」以該公司之名義，填製不
    實之統一發票，交由附表所示之各該公司，作為進項憑證，
    再由該等公司持以向稅捐機關申報扣抵營業稅款，幫助各該
    公司之納稅義務人逃漏營業稅捐，核被告所為，係犯修正前
    商業會計法第七十一條第一款之商業負責人填製不實會計憑
    證及稅捐稽徵法第四十三條第一項之幫助納稅義務人逃漏稅
    捐罪。被告與「程德椿」間就前揭犯行有犯意聯絡及行為分
    擔，至關於違反商業會計法部分，「程德椿」雖不具身分，
    惟依修正前刑法第三十一條第一項規定，仍成立共同正犯。
    又被告先後多次填製不實會計憑證及幫助納稅義務人逃漏稅
    捐之犯行，均時間緊接，所犯皆係構成要件相同之罪名，顯
    係基於概括犯意為之，均為連續犯，應依修正前刑法第五十
    六條之規定，各以一罪論，並均加重其刑。其以填製不實會
    計憑證之方式幫助他人逃漏稅捐，所犯上開二罪間有方法結
    果之牽連關係，依修正前刑法第五十五條之規定，應從一重
    之填製不實會計憑證罪論處。爰審酌被告因一時經濟困窘，
    同意擔任公司名義負責人，任由他人填製不實會計憑證，以
    幫助納稅義務人逃漏稅捐，影響稅捐稽徵之正確性，惟其尚
    非策劃及主導犯罪之人，且犯後坦承犯行，知所悔悟，並經
    公訴人當庭求處有期徒刑四月等一切情狀，量處如主文所示
    之刑。
四、末查被告行為後，刑法第四十一條亦已於九十四年二月二日
    修正公布，九十五年七月一日起施行，其中第一項前段修正
    為「犯最重本刑為五年以下有期徒刑以下之刑之罪，而受六
    個月以下有期徒刑或拘役之宣告者，得以新臺幣一千元、二
    千元或三千元折算一日，易科罰金」，然依被告行為時法律
    ，即修正前刑法第四十一條第一項前段：「犯最重本刑為五
    年以下有期徒刑以下之刑之罪，而受六個月以下有期徒刑或
    拘役之宣告，因身體、教育、職業、家庭之關係或其他正當
    事由，執行顯有困難者，得以一元以上三元以下折算一日，
    易科罰金」，暨修正前罰金罰鍰提高標準條例第二條：「依
    刑法第四十一條易科罰金者，均就其原定數額提高為一百倍
    折算一日；法律所定罰金數額未依本條例提高倍數，或其處
    罰法條無罰金刑之規定者，亦同」等規定，易科罰金之折算
    標準最高為銀元三百元即新臺幣九百元，最低為銀元一百元
    即新臺幣三百元。比較新、舊法結果，適用被告行為時即修
    正前之法律，對被告較為有利，爰併依刑法第二條第一項前
    段之規定，適用修正前刑法第四十一條第一項前段，諭知易
    科罰金之折算標準。
五、至公訴意旨雖認被告以上開不實銷項發票數額，填載於營業
    人銷售額與稅額申報書，持向財政部臺北市國稅局行使，另
    涉犯刑法第二百十六條、第二百十五條之行使業務登載不實
    文書罪嫌云云。惟按刑法第二百十五條所謂業務上登載不實
    之文書，乃指基於業務關係，明知為不實之事項，而登載於
    其等業務上作成之文書而言。公司、行號向稅捐稽徵機關申
    報營業稅，係履行其公法上納稅之義務，並非業務行為（最
    高法院八十四年度臺上字第五九九九號判決意旨參照），是
    此部分尚無成立刑法第二百十六條、第二百十五條之行使業
    務登載不實文書罪之餘地。惟公訴意旨認此部分與本案起訴
    經論罪部分，有牽連犯之裁判上一罪關係，爰不另為無罪之
    諭知，附此敘明。
據上論斷，應依刑事訴訟法第二百七十三條之一第一項、第二百
九十九條第一項前段，修正前商業會計法第七十一條第一款，稅
捐稽徵法第四十三條第一項，刑法第二條第一項前段、第十一條
前段、修正前刑法第二十八條、第三十一條第一項、第五十六條
、第五十五條、第四十一條第一項前段，修正前罰金罰鍰提高標
準條例第二條，現行法規所定貨幣單位折算新臺幣條例第二條，
判決如主文。
本案經檢察官黃士元到庭執行職務
中　　華　　民　　國　　96　　年　　3 　　月　　30　　日
　　　　　　　　　刑事第八庭法　官　陳芃宇
以上正本證明與原本無異。
如不服本判決，應於判決送達後10日內向本院提出上訴狀 (應抄
附繕本)。
                            書記官  周小玲
中　　華　　民　　國　　96　　年　　3 　　月　　30　　日
附表：以順泰公司名義開立之不實統一發票持以向稅捐機關申報
      扣抵營業稅款而逃漏營業稅捐部分
┌──┬──────────┬───────┬──┬───────┬──────┐
│編號│取得不實發票之營業人│虛開發票之月份│張數│   發票金額   │逃漏營業稅額│
│    │                    │   （民國）   │    │  （新臺幣）  │ （新臺幣） │
├──┼──────────┼───────┼──┼───────┼──────┤
│ 一 │仙鶴工程有限公司    │九十四年五、六│ 三 │二百零五萬元  │十萬二千五百│
│    │                    │月份          │    │              │元          │
├──┼──────────┼───────┼──┼───────┼──────┤
│ 二 │閎安營造有限公司    │九十四年五、六│ 四 │二百二十萬元  │十一萬元    │
│    │                    │月份          │    │              │            │
├──┼──────────┼───────┼──┼───────┼──────┤
│ 三 │盛興達有限公司      │九十四年五、六│ 八 │四百一十七萬八│二十萬八千九│
│    │                    │月份          │    │千一百四十七元│百零八元    │
├──┼──────────┼───────┼──┼───────┼──────┤
│ 四 │廣皓有限公司        │九十四年五、六│ 三 │一百八十五萬元│九萬二千五百│
│    │                    │月份          │    │              │元          │
├──┼──────────┼───────┼──┼───────┼──────┤
│ 五 │沅順科技股份有限公司│九十四年五、六│ 四 │一百五十七萬二│七萬八千六百│
│    │                    │月份          │    │千三百一十元  │一十六元    │
├──┼──────────┼───────┼──┼───────┼──────┤
│ 六 │寶格有限公司        │九十四年五、六│ 四 │一千二百八十萬│六十四萬元  │
│    │                    │月份          │    │元            │            │
├──┼──────────┼───────┼──┼───────┼──────┤
│ 七 │華棋實業有限公司    │九十四年五、六│ 四 │一百萬元      │五萬元      │
│    │                    │月份          │    │              │            │
├──┼──────────┼───────┼──┼───────┼──────┤
│ 八 │洛克美企業有限公司  │九十四年五、六│ 二 │九百七十五萬元│四十八萬七千│
│    │                    │月份          │    │              │五百元      │
├──┼──────────┼───────┼──┼───────┼──────┤
│ 九 │加棉實業有限公司    │九十四年五、六│ 二 │六百五十萬元  │三十二萬五千│
│    │                    │月份          │    │              │元          │
├──┼──────────┼───────┼──┼───────┼──────┤
│ 十 │橘色廣告有限公司    │九十四年五、六│ 六 │四百三十七萬七│二十一萬八千│
│    │                    │月份          │    │千元          │八百五十元  │
├──┼──────────┼───────┼──┼───────┼──────┤
│十一│泰真強實業有限公司  │九十四年五、六│ 五 │一百六十萬元  │八萬元      │
│    │                    │月份          │    │              │            │
├──┼──────────┼───────┼──┼───────┼──────┤
│十二│月光燈科技股份有限公│九十四年六月份│ 二 │一千二百七十四│六十三萬七千│
│    │司                  │              │    │萬八千五百六十│四百二十九元│
│    │                    │              │    │元            │            │
├──┴──────────┴───────┼──┼───────┼──────┤
│              合          計              │四十│六千零六十二萬│三百零三萬一│
│                                          │七  │六千零一十七元│千三百零三元│
└─────────────────────┴──┴───────┴──────┘
附錄本案論罪科刑法條全文：
修正前商業會計法第71條
商業負責人、主辦及經辦會計人員或依法受託代他人處理會計事
務之人員有左列情事之一者，處五年以下有期徒刑、拘役或科或
併科新台幣15000 元以下罰金：
一  以明知為不實之事項，而填製會計憑證或記入帳冊者。
二  故意使應保存之會計憑證、帳簿報表滅失毀損者。
三  意圖不法之利益而偽造、變造會計憑證、帳簿報表內容或撕
    毀其頁數者。
四  故意遺漏會計事項不為記錄，致使財務報表發生不實之結果
    者。
五  其他利用不正當方法，致使會計事項或財務報表發生不實之
    結果者。
稅捐稽徵法第43條
教唆或幫助犯第 41 條或第 42 條之罪者，處三年以下有期徒刑
、拘役或科新台幣 60000 元以下罰金。
稅務人員、執行業務之律師、會計師或其他合法代理人犯前項之
罪者，加重其刑至二分之一。
稅務稽徵人員違反第 33 條規定者，除觸犯刑法者移送法辦外，
處一萬元以上五萬元以下罰鍰。
稅捐稽徵法第41條
納稅義務人以詐術或其他不正當方法逃漏稅捐者，處五年以下有
期徒刑、拘役或科或併科新台幣60000 元以下罰金。
